# Técnicas de Redução de Variância


A simulação de Monte Carlo é utilizada para estimar esperanças e calcular integrais numéricas. No entanto, a precisão do método pode ser limitada pela variância das amostras geradas. As técnicas de redução de variância visam minimizar essa variabilidade sem aumentar significativamente o número de amostras.


## Técnica 1: Variáveis Antitéticas

### Motivação

Assuma que queremos estimar uma integral que pode ser expressa como a esperança de uma variável aleatória, $\theta = E[X]$. O estimador de Monte Carlo usual é:
$$
\hat{\theta} = \frac{1}{n} \sum_{i=1}^{n} X_i
$$
onde $X_1, ..., X_n$ são variáveis aleatórias iid com média $\theta$. A variância desse estimador é dada por
$$
\text{Var}(\hat{\theta}) = \frac{\text{Var}(X)}{n}
$$

**Variáveis antitéticas** visam reduzir essa variância.
Para tanto, a ideia principal é gerar pares de amostras $X_i$ e $Y_i$ que sejam correlacionadas negativamente. Concretamente, se tivermos uma segunda amostra $Y_1, ..., Y_n$ i.i.d entre si,
 com $E[Y] = E[X] = \theta$ e $V[Y] = V[X] = \sigma^2$, com $Corr(X_i,Y_j)=\rho I(i=j)$ (portanto  não necessariamente independente da sequência  $X_i$),
então podemos definir um novo estimador:
$$
\hat{\theta}_A = \frac{1}{2n} \sum_{i=1}^{n} (X_i + Y_i)
$$
cuja
esperança é justamente
$$
\text{E}(\hat{\theta}_A)=\theta.$$
Além disso, sua variância é
$$
\text{Var}(\hat{\theta}_A) = \frac{1}{4n^2} \sum_{i=1}^{n} \left( \text{Var}(X) + \text{Var}(Y) + 2\text{Cov}(X,Y) \right)
$$
ou, simplificando,
$$
\text{Var}(\hat{\theta}_A) = \frac{\text{Var}(X)}{n} \left( \frac{1 + \rho}{2} \right).
$$
Assim, se $\rho < 0$, então $\text{Var}(\hat{\theta}_A) < \text{Var}(\hat{\theta})$, tornando este estimador **mais eficiente** que o estimador de Monte Carlo usual com uma amostra de tamanho $2n$.

### Algoritmo

Uma maneira (mas não a única!) de gerar variáveis negativamente correlacionadas é a partir
de distribuições uniformes. Para isso, vamos assumir que 
$X \sim h(U)$, para algum $h$ conhecido, em que $U \sim U(0,1)$. Sabemos, pelo método
da transformação inversa, que sempre é possível encontrar $h$ com essa propriedade (embora nem sempre seja simples!).

A ideia chave é então usar que $1-U$ também tem distribuição $U(0,1)$.
Assim  $h(1-U)$ tem a mesma distribuição de $X$ e, em particular, a mesma média $\theta$.
Além disso, pode-se mostrar que se $h$ é monótono, $h(U)$ tem correlação
negativa com $h(1-U)$.

O método das variáveis antitéticas pode ser implementado da seguinte forma:

1. Geramos $n$ variáveis aleatórias uniformes $U_i \sim U(0,1)$.
2. Definimos $X_i = h(U_i)$.
3. Para cada $U_i$, também geramos $Y_i = h(1 - U_i)$.
4. Construímos o estimador antitético:
$$
\hat{\theta}_A = \frac{1}{2n} \sum_{i=1}^{n} (X_i + Y_i)
$$

Se estamos estimando a média de uma função de $X$, $g(X)$, o passo 4. é trocado para

4.  Construímos o estimador antitético:
$$
\hat{\theta}_A = \frac{1}{2n} \sum_{i=1}^{n} (g(X_i) + g(Y_i))
$$


### Exemplo: Aproximação de uma Integral

Queremos estimar a seguinte integral:
$$
I = \int_0^\infty \log(1 + x^2) e^{-x}\, dx
$$
Sabemos que podemos reescrever essa integral como uma esperança matemática:
$$
I = E[\log(1 + X^2)], \quad X \sim \textrm{Exp}(1)
$$

O algoritmo é:

1. Geramos $n$ variáveis uniformes $U_i \sim U(0,1)$.
2. Definimos $X_i = -\log(U_i)$.
3. Definimos $Y_i = -\log(1 - U_i)$.
4. Construímos:

$$
Z_i = \frac{1}{2} \left( \log(1 + X_i^2) + \log(1 + Y_i^2) \right)
$$



::: {.panel-tabset group="language"}
# R

```{r}
set.seed(42)
n <- 50000

# Geração das amostras
u <- runif(n, 0, 1)
x <- -log(u)
y <- -log(1 - u)

# Cálculo das estimativas
theta.hatx <- log(1 + x^2)
theta.haty <- log(1 + y^2)
theta.hatz <- c(theta.hatx, theta.haty)

# Média das estimativas
mean_values <- c(mean(theta.hatx), mean(theta.haty), mean(theta.hatz))
cat("Médias das estimativas:\n")
print(mean_values)
```


# Python
```{python}
import numpy as np

np.random.seed(42)
n = 50000

# Geração das amostras
u = np.random.uniform(0, 1, n)
x = -np.log(u)
y = -np.log(1 - u)

# Cálculo das estimativas
theta_hatx = np.log(1 + x**2)
theta_haty = np.log(1 + y**2)
theta_hatz = np.concatenate((theta_hatx, theta_haty))

# Média das estimativas
mean_values = [np.mean(theta_hatx), np.mean(theta_haty), np.mean(theta_hatz)]
print("Médias das estimativas:")
print(mean_values)
```
:::

A seguir, repetiremos esse processo várias vezes para avaliar as variâncias dos diferentes estimadores.


::: {.panel-tabset group="language"}
# R

```{r}
set.seed(42)
n <- 50000
B <- 1000  # Número de repetições

theta.hatx <- numeric(B)
theta.haty <- numeric(B)
theta.hatz <- numeric(B)

for (b in 1:B) {
  u <- runif(n, 0, 1)
  x <- -log(u)
  y <- -log(1 - u)
  
  theta.hatx[b] <- mean(log(1 + x^2))
  theta.haty[b] <- mean(log(1 + y^2))
  theta.hatz[b] <- mean((log(1 + x^2) + log(1 + y^2)) / 2)
}

# Cálculo das variâncias das estimativas
var_values <- c(var(theta.hatx), var(theta.haty), var(theta.hatz))
cat("Variâncias das estimativas:\n")
print(var_values)
```


# Python
```{python}
import numpy as np

np.random.seed(42)
n = 50000
B = 1000  # Número de repetições

theta_hatx = np.zeros(B)
theta_haty = np.zeros(B)
theta_hatz = np.zeros(B)

for b in range(B):
    u = np.random.uniform(0, 1, n)
    x = -np.log(u)
    y = -np.log(1 - u)
    
    theta_hatx[b] = np.mean(np.log(1 + x**2))
    theta_haty[b] = np.mean(np.log(1 + y**2))
    theta_hatz[b] = np.mean((np.log(1 + x**2) + np.log(1 + y**2)) / 2)

# Cálculo das variâncias das estimativas
var_values = [np.var(theta_hatx, ddof=1), np.var(theta_haty, ddof=1), np.var(theta_hatz, ddof=1)]
print("Variâncias das estimativas:")
print(var_values)
```
:::

## Técnica 2: Uso de Variáveis de Controle

### Motivação
Ao estimar o valor esperado de uma variável aleatória $X$, muitas vezes queremos melhorar a precisão da estimativa reduzindo a variância associada. Para isso, podemos introduzir uma variável auxiliar $Y$, conhecida como **variável de controle**, que possui um valor esperado conhecido, $\mathbb{E}[Y] = \mu$, e uma relação com $X$ que nos ajuda a diminuir a variância.

### Explicação do Método
Dado que queremos estimar $\theta = \mathbb{E}[X]$, definimos uma nova estimativa ajustada:

$$
Z = X + c(Y - \mu),
$$

onde $c$ é uma constante a ser escolhida para minimizar a variância de $Z$ e $\mathbb{E}[Y]=\mu$. Ao calcular a expectativa de $Z$, temos:

$$
\mathbb{E}[Z] = \mathbb{E}[X + c(Y - \mu)] = \mathbb{E}[X] + c \cdot (\mathbb{E}[Y] - \mu) = \mathbb{E}[X] = \theta.
$$

Assim, a nova estimativa é não viesada. Agora, calculamos a variância:

$$
\text{Var}[Z] = \text{Var}[X + c(Y - \mu)] = \text{Var}[X] + c^2 \text{Var}[Y] + 2c \cdot \text{Cov}(X, Y).
$$

Para minimizar essa variância, derivamos em relação a $c$ e encontramos o valor ótimo:

$$
c^* = -\frac{\text{Cov}(X, Y)}{\text{Var}(Y)}.
$$

Substituindo $c^*$ na expressão da variância, obtemos:

$$
\text{Var}[Z] = \text{Var}[X] - \frac{[\text{Cov}(X, Y)]^2}{\text{Var}(Y)}.
$$

Essa fórmula mostra que o uso da variável de controle reduz a variância de forma significativa.

### Redução da Variância
Usando a correlação $\text{Corr}(X, Y) = \text{Cov}(X, Y)/\sqrt{\text{Var}(X)\text{Var}(Y)}$, podemos reescrever a variância como:

$$
\text{Var}[Z] = \text{Var}[X] \cdot \left(1 - [\text{Corr}(X, Y)]^2\right).
$$

A redução percentual da variância é dada por:

$$
\frac{\text{Var}[Z]}{\text{Var}[X]} = 1 - [\text{Corr}(X, Y)]^2.
$$

Quanto maior a correlação entre $X$ e $Y$, maior será a redução da variância.

### Estimativa Prática
Na prática, as quantidades $\text{Cov}(X, Y)$ e $\text{Var}(Y)$ podem ser estimadas a partir de uma amostra gerada via Monte Carlo. Suponha que temos $n$ amostras de $X$ e $Y$: $X_1, \dots, X_n$ e $Y_1, \dots, Y_n$. Então:

$$
\widehat{\text{Cov}}(X, Y) = \frac{1}{n-1} \sum_{i=1}^n (X_i - \bar{X})(Y_i - \bar{Y}),
$$

$$
\widehat{\text{Var}}(Y) = \frac{1}{n-1} \sum_{i=1}^n (Y_i - \bar{Y})^2.
$$

Com esses valores, aproximamos $c^*$ por:

$$
\widehat{c}^* = -\frac{\widehat{\text{Cov}}(X, Y)}{\widehat{\text{Var}}(Y)}.
$$

O estimador final é dado por:

$$
Z = X + \widehat{c}^* (Y - \bar{Y}).
$$

### Exemplo
Considere $X = e^U$, onde $U \sim \text{Unif}(0, 1)$. Vamos usar $Y = U$ como variável de controle. Sabemos que $\mathbb{E}[U] = 0.5$ e $\textrm{Var}(U)=1/12$. Calculamos:

$$
\text{Cov}(e^U, U) = \mathbb{E}[e^U U] - \mathbb{E}[U]\mathbb{E}[e^U] = \int_0^1 xe^xdx - \frac{e-1}{2}.
$$



Integrando por partes a primeira integral, com $u=x$ e $dv=e^x dx$, encontramos:

$$
\text{Cov}(e^U, U) = 0.14086.
$$

A variância de $e^U + c^*(U - 0.5)$ é:

$$
\text{Var}[e^U + c^*(U - 0.5)] = 0.2420 - 12(0.14086^2) = 0.0039.
$$

A redução de variância é:

$$
1 - \frac{0.0039}{0.2420} = 0.9838 \quad \text{(98,38\%)}.
$$

Isso demonstra como o uso de variáveis de controle pode reduzir drasticamente a variância na estimativa.



## Técnica 3: Uso de Condicionamento

### Motivação
Queremos estimar $\theta = \mathbb{E}[X]$. Considere que conhecemos uma variável $Y$ da qual sabemos simular, e que sabemos calcular $\mathbb{E}[X \mid Y]$. 

Dada uma amostra $Y_1,\ldots,Y_n$, a técnica do condicionamento
estima $\theta$ via
$$\frac{1}{n} \sum_{i=1}^n g(Y_i),$$
em que $g(Y_i)=E[X_i|Y_i]$.

Este estimador funciona pois, da Teoria das Probabilidades,  
$$
\mathbb{E}[\mathbb{E}[X \mid Y]] = \mathbb{E}[X] = \theta.
$$
Assim, 
$$\mathbb{E}\left[\frac{1}{n} \sum_{i=1}^n g(Y_i)\right] =\mathbb{E}\left[g(Y_1)\right]=\mathbb{E}[\mathbb{E}[X \mid Y_1]] =  \theta.$$

Além disso, usando a fórmula da variância condicional, temos:
$$
\text{Var}(X) = \mathbb{E}[\text{Var}(X \mid Y)] + \text{Var}(\mathbb{E}[X \mid Y]).
$$
Como consequência:
$$
\text{Var}(X) \geq \text{Var}(\mathbb{E}[X \mid Y]).
$$

Isso implica que 
$$\mathbb{V}\left[\frac{1}{n} \sum_{i=1}^n g(Y_i)\right]\leq \mathbb{V}\left[\frac{1}{n} \sum_{i=1}^n X_i \right],$$
ou seja, este estimador tem uma variância menor ou igual à do método de Monte Carlo sem condicionamento.
 

### Exemplo 1: Estimando $\pi$
Considere o seguinte pseudo-algoritmo para estimar $\pi$, visto no capítulo de Monte Carlo:

1. No passo $i$, para $1 \leq i \leq n$:
   - Gere $U_1 \sim \text{Unif}(0, 1)$ e $U_2 \sim \text{Unif}(0, 1)$.
   - Defina $X = 2U_1 - 1$ e $Y = 2U_2 - 1$.
   - Defina:
     $$
     Z_i =
     \begin{cases}
       1, & \text{se } X^2 + Y^2 \leq 1, \\
       0, & \text{caso contrário}.
     \end{cases}
     $$

2. Calcule:
   $$
   \hat{\theta}_n = \frac{1}{n} \sum_{i=1}^n Z_i.
   $$

3. A estimativa final para $\pi$ será:
   $$
   \hat{\pi}_n = 4\hat{\theta}_n.
   $$


Vamos agora usar $\mathbb{E}[Z_i \mid X]$ para reduzir a variância.
Esta esperança condicional é dada por
$$
\mathbb{E}[Z_i \mid X = x] = \mathbb{P}(X^2 + Y^2 \leq 1 \mid X = x)= \int_{-\sqrt{1-x^2}}^{\sqrt{1-x^2}} \frac{1}{2} \, dy = \sqrt{1 - x^2}.
$$
Assim, o estimador de Monte Carlo com condicionamento em $x$ é dado por 
  $$
   4 \cdot\frac{1}{n} \sum_{i=1}^n  \sqrt{1 - X_i^2}.
   $$
   
::: {.panel-tabset group="language"}
# R

```{r}
set.seed(42)  # Para reprodutibilidade

# Estima pi e o erro padrão - sem condicionamento
estimate_pi_simple <- function(n) {
  U1 <- runif(n, -1, 1)
  U2 <- runif(n, -1, 1)
  Z  <- ifelse(U1^2 + U2^2 <= 1, 1, 0)
  p_hat <- mean(Z)
  pi_hat <- 4 * p_hat
  se <- 4 * sqrt(p_hat * (1 - p_hat) / n)  # EP por binomial
  list(estimate = pi_hat, se = se)
}

# Estima pi e o erro padrão - com condicionamento em X
estimate_pi_conditioning <- function(n) {
  X <- runif(n, -1, 1)
  g  <- sqrt(1 - X^2)              # E[Z | X]
  pi_hat <- 4 * mean(g)
  se <- 4 * sd(g) / sqrt(n)        # EP via amostra de g
  list(estimate = pi_hat, se = se)
}

# Número de simulações
n <- 10000

# Estimativas
res_simple <- estimate_pi_simple(n)
res_cond   <- estimate_pi_conditioning(n)

# Resultados
cat("Sem condicionamento:  est =", res_simple$estimate, " | EP =", res_simple$se, "\n")
cat("Com condicionamento:  est =", res_cond$estimate,   " | EP =", res_cond$se,   "\n")
```


# Python
```{python}
import numpy as np

np.random.seed(42)  # Para reprodutibilidade

# Estima pi e o erro padrão - sem condicionamento
def estimate_pi_simple(n):
    U1 = np.random.uniform(-1, 1, n)
    U2 = np.random.uniform(-1, 1, n)
    Z = (U1**2 + U2**2 <= 1).astype(int)
    p_hat = Z.mean()
    pi_hat = 4 * p_hat
    se = 4 * np.sqrt(p_hat * (1 - p_hat) / n)  # EP por binomial
    return pi_hat, se

# Estima pi e o erro padrão - com condicionamento em X
def estimate_pi_conditioning(n):
    X = np.random.uniform(-1, 1, n)
    g = np.sqrt(1 - X**2)           # E[Z | X]
    pi_hat = 4 * g.mean()
    se = 4 * g.std(ddof=1) / np.sqrt(n)  # EP via amostra de g
    return pi_hat, se

# Número de simulações
n = 10000

# Estimativas
pi_simple, se_simple = estimate_pi_simple(n)
pi_conditioning, se_conditioning = estimate_pi_conditioning(n)

# Resultados
print(f"Sem condicionamento:  est = {pi_simple}  | EP = {se_simple}")
print(f"Com condicionamento:  est = {pi_conditioning}  | EP = {se_conditioning}")
```
:::
 

### Exemplo 2: Estimando $\mathbb{P}(X > 1)$ com Condicionamento
Seja $Y \sim \text{Exp}(1)$ e suponha que $X \mid Y = y \sim \mathcal{N}(y, 4)$. Desejamos estimar $\mathbb{P}(X > 1)$.

Para isso, definimos a variável:
$$
Z_i =
\begin{cases}
  1, & \text{se } X_i > 1, \\
  0, & \text{caso contrário}.
\end{cases}
$$

Por construção, $\mathbb{E}[\mathbb{E}[Z_i \mid Y]] = \mathbb{P}(X > 1)$.
Assim, é natural fazer um estimador Monte Carlo com condicionamento em $Y$. Para isso, vamos calcular
a probabilidade condicional
$$
\mathbb{E}[Z_i \mid Y = y] = \mathbb{P}(X_i > 1 \mid Y = y).
$$
Como $X \mid Y = y \sim \mathcal{N}(y, 4)$, 
$$
\mathbb{P}(X_i > 1 \mid Y = y) = \mathbb{P}\left(\frac{X_i - y}{2} > \frac{1 - y}{2} \mid Y = y\right).
$$
Usando a função de distribuição normal padrão $\Phi$, obtemos
$$
\mathbb{E}[Z_i \mid Y = y] = 1 - \Phi\left(\frac{1 - y}{2}\right).
$$
Assim, o estimador é dado por
$$\frac{1}{n}\sum_{i=1}^n \left[1 - \Phi\left(\frac{1 - Y_i}{2}\right)\right],$$
em que $Y_i \sim Exp(1).$

::: {.panel-tabset group="language"}
# R

```{r}
set.seed(42)  # Para reprodutibilidade

# Estima P(X > 1) e o EP - sem condicionamento (Bernoulli)
estimate_prob_simple <- function(n) {
  Y <- rexp(n, rate = 1)                   # Y ~ Exp(1)
  X <- rnorm(n, mean = Y, sd = 2)          # X | Y ~ N(Y, 4)
  Z <- ifelse(X > 1, 1, 0)                  # Indicador
  p_hat <- mean(Z)
  se <- sqrt(p_hat * (1 - p_hat) / n)      # EP do mean(Z)
  list(estimate = p_hat, se = se)
}

# Estima P(X > 1) e o EP - com condicionamento (g_i = E[Z|Y_i])
estimate_prob_conditioning <- function(n) {
  Y <- rexp(n, rate = 1)
  g  <- 1 - pnorm((1 - Y) / 2)             # E[Z | Y]
  est <- mean(g)
  se  <- sd(g) / sqrt(n)                   # EP via amostra de g
  list(estimate = est, se = se)
}

# Número de simulações
n <- 100000

# Estimativas
res_simple <- estimate_prob_simple(n)
res_cond   <- estimate_prob_conditioning(n)

# Resultados
cat("Sem condicionamento:  est =", res_simple$estimate, " | EP =", res_simple$se, "\n")
cat("Com condicionamento:  est =", res_cond$estimate,   " | EP =", res_cond$se,   "\n")
```


# Python
```{python}
import numpy as np
from scipy.stats import norm

np.random.seed(42)  # Para reprodutibilidade

# Estima P(X > 1) e o EP - sem condicionamento (Bernoulli)
def estimate_prob_simple(n):
    Y = np.random.exponential(1, n)       # Y ~ Exp(1)
    X = np.random.normal(Y, 2, n)         # X | Y ~ N(Y, 4)
    Z = (X > 1).astype(int)
    p_hat = Z.mean()
    se = np.sqrt(p_hat * (1 - p_hat) / n) # EP do mean(Z)
    return p_hat, se

# Estima P(X > 1) e o EP - com condicionamento (g_i = E[Z|Y_i])
def estimate_prob_conditioning(n):
    Y = np.random.exponential(1, n)
    g = 1 - norm.cdf((1 - Y) / 2)         # E[Z | Y]
    est = g.mean()
    se = g.std(ddof=1) / np.sqrt(n)       # EP via amostra de g
    return est, se

# Número de simulações
n = 100000

# Estimativas
prob_simple, se_simple = estimate_prob_simple(n)
prob_conditioning, se_conditioning = estimate_prob_conditioning(n)

# Resultados
print(f"Sem condicionamento:  est = {prob_simple}  | EP = {se_simple}")
print(f"Com condicionamento:  est = {prob_conditioning}  | EP = {se_conditioning}")
```
:::



***

## Exercícios

<span style="color:#2C92B2;">**Exercício 1**</span>. Implemente a técnica das variáveis antitéticas para estimar $E[X^2]$ onde $X \sim U(0, \pi)$. Compare a variância do estimador com o estimador usual.

<span style="color:#2C92B2;">**Exercício 2**</span>. Considere a integral:

$$
\theta = \int_{0}^{\pi/4} \int_{0}^{\pi/4} x^2 y^2 \sin(x + y) \log(x + y) \, dx \, dy.
$$

(a) Implemente o método de Monte Carlo para aproximar o valor da integral acima.  
(b) Aproxime a integral utilizando $X^2 Y^2$ como variável de controle.  
(c) Compare a variância dos estimadores obtidos nos itens (a) e (b).

<span style="color:#2C92B2;">**Exercício 3**</span>. Seja $Y \sim \text{Exp}(1)$ e $X \mid Y = y \sim \mathcal{N}(y, 4)$. Desejamos estimar $\mathbb{P}(X > 1)$.

(a) Aproxime o valor de $\mathbb{P}(X > 1)$ usando o método do condicionamento.  
(b) Proponha uma melhoria no método do condicionamento utilizando variáveis antitéticas. Compare as variâncias dos estimadores obtidos nos dois métodos.



<span style="color:#2C92B2;">**Exercício 4**</span>. Seja $X\mid B\sim N(\mu_B,1)$ com $B\sim\text{Bern}(p)$ e $\mu_1=2$, $\mu_0=-1$. Estime $\theta=\mathbb P(X>1)$.

(a) MC direto.
(b) Condicionamento em $B$.
(c) Explore o ganho variando $p\in{0.1,0.5,0.9}$.
(d) Compare também com antitética usando pares $(B,1-B)$ de probabilidade pareada (quando possível).


<span style="color:#2C92B2;">**Exercício 5**</span>.
Seja $U\sim\mathrm{Unif}(0,1)$.

(a) Estime $\mathbb E[\sin(\pi U)]$ por Monte Carlo simples e por antitética $(U,1-U)$.
(b) Compare fatores de eficiência. Usar variáveis antitéticas ajudou?


<span style="color:#2C92B2;">**Exercício 6**</span>.
Seja $X=-\log U$ e $Y=-\log(1-U)$ com $U\sim\mathrm{Unif}(0,1)$.

(a) Mostre que $X,Y\stackrel{d}{=}\mathrm{Exp}(1)$.
(b) Argumente que $h(u)=-\log u$ é monótona e conclua o sinal de $\mathrm{Corr}(X,Y)$.
(c) Estime $\mathbb E[\min(X,Y)]$ por Monte Carlo e antitética; compare variâncias.


<span style="color:#2C92B2;">**Exercício 7**</span>.
Seja $X=Y+\varepsilon$ com $Y\sim\mathrm{Unif}(0,1)$ e $\varepsilon\sim N(0,\sigma^2)$ independentes.

(a) Calcule $\mathrm{Var}(X)$, $\mathbb E[X\mid Y]=Y$ e $\mathrm{Var}(\mathbb E[X\mid Y])=\mathrm{Var}(Y)$.
(b) Verifique empiricamente que $\mathrm{Var}(X)=\mathbb E[\mathrm{Var}(X\mid Y)]+\mathrm{Var}(\mathbb E[X\mid Y])=\sigma^2+\tfrac{1}{12}$.
(c) Explique como isso justifica a redução de variância por condicionamento.


<span style="color:#2C92B2;">**Exercício 8**</span>. (Desafio)
Seja $U\sim \mathrm{Unif}(0,1)$ e $\theta=\mathbb E[U^p]$ com $p\in\{1,2,3,4\}$.

(a) Calcule $\theta$ analiticamente.
(b) Mostre que $\hat\theta_A=\tfrac1{2n}\sum_{i=1}^n\big(U_i^p+(1-U_i)^p\big)$ é não viesado.
(c) Derive $\mathrm{Var}(\hat\theta)$ e $\mathrm{Var}(\hat\theta_A)$ usando $\mathbb E[U^{2p}]$ e $\mathbb E[U^p(1-U)^p]$ (dica: Beta).
(d) Compare variâncias teóricas e empíricas.
