# Amostragem por Importância


O Método de Monte Carlo, embora funcione, nem sempre é eficiente.
Veremos a seguir um exemplo disso.

## Exemplo 1: Estimativa de $\mathbb{P}(Z > 4.5)$

Neste exemplo, vamos estimar a probabilidade $\mathbb{P}(Z > 4.5)$ onde $Z \sim N(0,1)$. Este é um evento raro, com probabilidade pequena. O valor exato dessa probabilidade é:
$$
\log(\mathbb{P}(Z > 4.5)) = -12.59242
$$
Aplicaremos o método de  Monte Carlo simulando $n = 100.000$ valores de $Z \sim N(0,1)$ e calculando a proporção dos valores que são maiores que 4.5.


::: {.panel-tabset group="language"}
# R

```{r}
set.seed(0)
# Valor exato de P(Z > 4.5)
valor_exato <- log(pnorm(4.5, 0, 1, lower.tail = FALSE))
cat("Valor exato (log(P(Z > 4.5))):", valor_exato, "\n")

# Simulação Monte Carlo
n <- 100000
z <- rnorm(n, 0, 1)

# Estimativa Monte Carlo de P(Z > 4.5)
p_estimada <- mean(1 * (z > 4.5))
cat("Estimativa Monte Carlo de P(Z > 4.5):", p_estimada, "\n")

# Logaritmo da estimativa Monte Carlo
log_p_estimada <- log(p_estimada)
cat("Logaritmo da estimativa Monte Carlo:", log_p_estimada, "\n")
```

# Python

```{python}
import numpy as np
from scipy.stats import norm

np.random.seed(0)

# Valor exato de P(Z > 4.5)
valor_exato = np.log(norm.sf(4.5))  # sf é a função de sobrevivência, equivalente a (1 - cdf)
print(f"Valor exato (log(P(Z > 4.5))): {valor_exato}")

# Simulação Monte Carlo
n = 100000
z = np.random.normal(0, 1, n)

# Estimativa Monte Carlo de P(Z > 4.5)
p_estimada = np.mean(z > 4.5)
print(f"Estimativa Monte Carlo de P(Z > 4.5): {p_estimada}")

# Logaritmo da estimativa Monte Carlo
log_p_estimada = np.log(p_estimada)
print(f"Logaritmo da estimativa Monte Carlo: {log_p_estimada}")
```
::: 

O método de Monte Carlo exige uma grande quantidade de amostras para fornecer uma estimativa precisa devido à raridade do evento $Z > 4.5$. A abordagem pode se tornar ineficiente para eventos raros.

## Amostragem por Importância



A Amostragem por Importância é uma técnica que nos permite simular valores $Y_1, \dots, Y_n$ a partir de uma densidade auxiliar $g(y)$.

A ideia chave é que, se $X$ tem densidade $f(x)$, a esperança $\mathbb{E}[h(X)]$ pode ser reescrita como:

$$
\mathbb{E}[h(X)] = \int h(x) f(x) dx = \int h(x) \frac{f(x)}{g(x)} g(x) dx = \mathbb{E}\left[ h(Y) \frac{f(Y)}{g(Y)} \right],
$$
em que $Y$ tem densidade $g$. Isso vale desde que $g$ possua suporte tão ou mais amplo que a região de integração.
Assim, podemos estimar $\mathbb{E}[h(X)]$ usando $n$ valores simulados de $Y$ independentemente pela fórmula:
$$
\hat\theta_n = \frac{1}{n}\sum_{i=1}^n \frac{f(y_i)}{g(y_i)} h(y_i)=
\frac{1}{n}\sum_{i=1}^n w(y_i) h(y_i),
$$
onde  os pesos $w(y_i):=\frac{f(y_i)}{g(y_i)}$ ajustam a importância de cada amostra, podendo tornar a simulação mais eficiente. De fato, a variância de $\hat\theta_n$ é
$$
\mathrm{Var}(\hat\theta_n)
=\frac{1}{n}\mathrm{Var}_g\left[h(Y)\frac{f(Y)}{g(Y)}\right]
=\frac{1}{n}\left\{\int h(x)^2\frac{f(x)^2}{g(x)}dx-\theta^2\right\},
$$
que pode ser menor que a variância do estimador Monte Carlo usual:
$$
\widetilde\theta_n=\frac1n\sum_{i=1}^n h(X_i)\quad (X_i\stackrel{iid}{\sim} f),
\qquad
\mathrm{Var}(\widetilde\theta_n)=\frac{1}{n}\mathrm{Var}_f[h(X)]=\frac{1}{n}\left\{\int h(x)^2f(x)dx-\theta^2\right\},
$$
especialmente quando $g$ concentra probabilidade nas regiões onde $|h(x)|f(x)$ é grande.
Assim, quando possível, devemos
escolher $g$ com maior  massa nas regiões que mais contribuem para a integral—isto é, onde $|h(x)|f(x)$ é grande. 
Assim, reduzimos $\int h(x)^2\frac{f(x)^2}{g(x)}dx$.



## Revistando o Exemplo 1 via  Amostragem por Importância

Para melhorar a eficiência no Exemplo 1, vamos agora usar **Amostragem por Importância**. Em vez de simular diretamente de $Z \sim N(0,1)$, simulamos de uma distribuição exponencial truncada $Exp(1)$ a partir de 4.5. A densidade de importância é:
$$
g(y) = e^{-(y - 4.5)}, \quad y > 4.5
$$

O estimador de Monte Carlo ponderado é, portanto,
$$
\hat{\theta}_n = \frac{1}{n} \sum_{i=1}^n \frac{f(y_i)}{g(y_i)}I(y_i>4.5)=\frac{1}{n} \sum_{i=1}^n \frac{f(y_i)}{g(y_i)},
$$
onde $f(y_i)$ é a densidade da normal $N(0,1)$.

 
::: {.panel-tabset group="language"}
# R

```{r}
set.seed(0)
n <- 100
# Gerar n valores da distribuição exponencial truncada
y <- rexp(n) + 4.5

# Estimativa por importância
estimativa_importancia <- mean(dnorm(y) / exp(-(y - 4.5)))
cat("Estimativa por amostragem por importância:", estimativa_importancia, "\n")

# Logaritmo da estimativa por importância
log_estimativa_importancia <- log(estimativa_importancia)
cat("Logaritmo da estimativa por amostragem por importância:", log_estimativa_importancia, "\n")
```

# Python

```{python}
import numpy as np
from scipy.stats import expon, norm

np.random.seed(0)
n = 100
# Gerar n valores da distribuição exponencial truncada
y = expon.rvs(scale=1, size=n) + 4.5

# Estimativa por importância
estimativa_importancia = np.mean(norm.pdf(y) / np.exp(-(y - 4.5)))
print(f"Estimativa por amostragem por importância: {estimativa_importancia}")

# Logaritmo da estimativa por importância
log_estimativa_importancia = np.log(estimativa_importancia)
print(f"Logaritmo da estimativa por amostragem por importância: {log_estimativa_importancia}")
```
:::

Com essa técnica, concentramos as simulações na região relevante, melhorando a eficiência da estimativa para eventos raros.


## Exemplo 2: Estimativa de $\mathbb{E}[\sqrt{X}]$ com Amostragem por Importância


Queremos estimar
$$
\theta=\mathbb{E}[\sqrt{X}],\quad X\sim \mathrm{Exp}(1).
$$
Isso equivale à seguinte integral:
$$
\theta=\int_0^\infty \sqrt{x}e^{-x}dx
=\Gamma \Big(\tfrac32\Big)=\frac{\sqrt{\pi}}{2}.
$$
Para comparação, a variância do **MC direto** (amostrar $X\sim\mathrm{Exp}(1)$ e tirar a média de $\sqrt{X}$) é
$$
\mathrm{Var}(\sqrt{X})=\mathbb{E}[X]-\theta^2=1-\frac{\pi}{4},
\qquad
\Rightarrow\quad
\mathrm{Var}(\hat\theta_{\text{MC}})=\frac{1}{n}\left( 1-\frac{\pi}{4} \right).
$$

Para implementar a amostragem por importância,
 escolhemos a proposta $g_\lambda(x)=\lambda e^{-\lambda x}\mathbf{1}\{x\ge 0\}$
para algum $0<\lambda<2$ fixo.
Com essa proposta, a amostragem por importância fará a média de termos do tipo
$$
A_\lambda(x)=\frac{h(x)f(x)}{g_\lambda(x)}
=\frac{\sqrt{x}e^{-x}}{\lambda e^{-\lambda x}}
=\frac{1}{\lambda}\sqrt{x}e^{-(1-\lambda)x}.
$$
O estimador por importância é, portanto,
$$
\hat\theta_{\text{IS}}=\frac1n\sum_{i=1}^n A_\lambda(X_i),\qquad X_i\stackrel{iid}{\sim}\mathrm{Exp}(\lambda).
$$

Iremos agora otimizar $\lambda$, isto é, escolher $\lambda$
que retorna a menor variância. Para isso, vamos
calcular o segundo momento sob $g_\lambda$ de $A_\lambda(X)$: 
$$
\mathbb{E}_{g_\lambda}[A_\lambda(X)^2]
=\frac{1}{\lambda}\int_0^\infty x e^{-(2-\lambda)x}dx
=\frac{1}{\lambda(2-\lambda)^2}.
$$
Logo,
$$
\mathrm{Var}(\hat\theta_{\text{IS}})
=\frac{1}{n}\Big(\frac{1}{\lambda(2-\lambda)^2}-\theta^2\Big).
$$
Minimizando $1/[\lambda(2-\lambda)^2]$ em $0<\lambda<2$, obtemos a **melhor** taxa na família:
$$
\lambda^\star=\tfrac{2}{3}.
$$
Para esta escolha,
$$
\mathrm{Var}(\hat\theta_{\text{IS},\lambda^\star})
=\frac{1}{n}\Big(0{,}84375-\frac{\pi}{4}\Big).
$$
um ganho de aproximadamente $0{,}2146/0{,}05835\approx 3{,}68$ vezes em relação ao MC direto.

Finalmente, o estimador por amostragem por importância consiste em:

1. Escolha $\lambda$ (use $\lambda=2/3$ para ficar próximo do ótimo).
2. Gere $X_1,\dots,X_n\stackrel{iid}{\sim}\mathrm{Exp}(\lambda)$.
3. Calcule $A_i=\dfrac{\sqrt{X_i}e^{-X_i}}{\lambda e^{-\lambda X_i}}$.
4. Estime $\hat\theta=\dfrac1n\sum_{i=1}^n A_i$.
5. **Erro-padrão**: $\widehat{\mathrm{SE}}=\sqrt{\widehat{\mathrm{Var}}(A)/n}$, onde $\widehat{\mathrm{Var}}(A)$ é a variância amostral dos $A_i$.

::: {.panel-tabset group="language"}
# R

```{r}
set.seed(1)

theta_true <- sqrt(pi)/2
n <- 1000

is_exp <- function(n, lambda) {
  x  <- rexp(n, rate = lambda)
  A  <- sqrt(x) * exp(-x) / (lambda * exp(-lambda * x))
  th <- mean(A)
  se <- sqrt(var(A) / n)
  list(theta = th, se = se)
}

# Comparando lambdas: 1 (referência) vs 2/3 (ótimo)
out_1   <- is_exp(n, lambda = 1)
out_opt <- is_exp(n, lambda = 2/3)

cat(sprintf("Valor exato           : %.6f\n", theta_true))
cat(sprintf("IS Exp(1):    theta=%.6f  SE≈%.5f\n", out_1$theta,   out_1$se))
cat(sprintf("IS Exp(2/3):  theta=%.6f  SE≈%.5f\n", out_opt$theta, out_opt$se))
```

# Python

```{python}
import numpy as np

np.random.seed(1)
theta_true = np.sqrt(np.pi)/2
n = 1000

def is_exp(n, lam):
    x = np.random.exponential(scale=1/lam, size=n)
    A = (np.sqrt(x) * np.exp(-x)) / (lam * np.exp(-lam*x))
    theta = np.mean(A)
    se = np.sqrt(np.var(A, ddof=1)/n)
    return {"theta": theta, "se": se}

out_1   = is_exp(n, 1.0)
out_opt = is_exp(n, 2/3)

print(f"Valor exato          : {theta_true:.6f}")
print(f"IS Exp(1):   theta={out_1['theta']:.6f}  SE≈{out_1['se']:.5f}")
print(f"IS Exp(2/3): theta={out_opt['theta']:.6f}  SE≈{out_opt['se']:.5f}")
```

:::

## Exercícios

<span style="color:#2C92B2;">**Exercício 1**</span>. Usando a Amostragem por Importância (AI), estime a probabilidade de que uma variável aleatória $Z \sim N(0,1)$ seja maior que 5.0. Compare os resultados obtidos com a amostragem direta usando Monte Carlo simples e discuta a eficiência da Amostragem por Importância em relação ao método direto.

<span style="color:#2C92B2;">**Exercício 2**</span>. Estime o valor da integral $\int_0^2 \sqrt{x} e^{-x} dx$ utilizando a AI com duas distribuições de importância diferentes. Justifique a escolha das distribuições e compare a eficiência de cada uma.

<span style="color:#2C92B2;">**Exercício 3**</span>. Utilize a AI para estimar $\mathbb{E}[\log(1 + X)]$, onde $X \sim Exp(1)$. Escolha uma densidade auxiliar apropriada para melhorar a eficiência da estimativa e justifique sua escolha. Compare os resultados com a aproximação via Monte Carlo simples.


<span style="color:#2C92B2;">**Exercício 4**</span>. (Desafio)
Estime $\mathbb{P}(Z>6)$ com $Z\sim\mathcal N(0,1)$ usando AI com proposta $g_\mu=\mathcal N(\mu,1)$.

(a) Mostre que o estimador é $\hat p=\frac1n\sum I(Y_i>6)\frac{\phi(Y_i)}{\phi(Y_i-\mu)}$, $Y_i\sim\mathcal N(\mu,1)$.

(b) Encontre o melhor $\mu$.

(c) Compare MC ingênuo, AI com alguns valores diferentes de $\mu$ (do seu exemplo) e AI com $\mu^\star$ em termos de erro-padrão
